【裁判字號】    89,上訴,1434
【裁判日期】    890628
【裁判案由】    業務侵占等
【裁判全文】
臺灣高等法院臺中分院刑事判決                  八十九年度上訴字第一四三四號
    上  訴  人  臺灣臺中地方法院檢察署檢察官
    被      告  乙○○
右上訴人因被告乙○○業務侵占等案件，不服臺灣臺中地方法院八十九年度訴字第一
二一三號中華民國八十九年六月二十八日第一審判決（起訴案號：臺灣臺中地方法院
檢察署八十八年度偵字第五三一六號），提起上訴，本院判決如左：
    主  文
原判決撤銷。
乙○○意圖為自己不法之所有，而侵占對於業務上所持有之物，處有期徒刑捌月，緩
刑年。
    事  實
一、乙○○（原名黃其全）係臺灣人壽保險股份有限公司（以下簡稱臺灣人壽公司）
    位於臺中市○○路二六七號七樓台鉅管理處之處長，負責保險業務拓展、代收保
    險費、代轉各種保險給付等業務，為從事保險業務之人，詎乙○○竟意圖為自己
    不法所有，於民國八十八年五月十七日任職期間，利用向保戶甲○○先生收取其
    本人暨其子莊瑞鑫、莊瑞祥、莊瑞泰等四人之年繳保險費合計新臺幣（下同）二
    十九萬八千一百八十一元，及申請變更收費地點之機會，將甲○○所簽發票號Ｆ
    Ａ0000000、發票日八十八年五月二十五日、金額二十九萬八千一百八十
    一元、付款人為鹿港農會之用以支付年度保險費之支票一紙，變易持有為所有之
    意，未經甲○○之同意，即擅自將所收取原應繳交給臺灣人壽公司之支票，持至
    農民銀行北屯分行，存入其所有之該行00000000000帳戶內，挪為己
    用，拒不繳交而予侵占入己。又乙○○為掩飾其上開侵占保險費之行為，以防被
    臺灣人壽公司發現，明知其並無制作權，乃在未經甲○○暨其子等四人同意下，
    於八十八年五月十九日，在臺中市○○路二六七號該公司，擅自在保戶甲○○暨
    其子莊瑞鑫、莊瑞祥、莊瑞泰等四人所制作之保險契約內容變更申請書（共四份
    ）內之繳費方式欄，將渠四人繳費方式均由年繳改為均自八十八年四月二十一日
    起變更為月繳方式，而變造甲○○、莊瑞鑫、莊瑞祥、莊瑞泰四人之保險契約內
    容變更申請書，再繳回臺灣人壽公司，而主張甲○○等四人已更改繳費方式而行
    使之，足以生損害於甲○○、莊瑞鑫、莊瑞祥、莊瑞泰等人及臺灣人壽公司對於
    保戶繳費管理之正確性。嗣經臺灣人壽公司向甲○○催繳保險費，始發現上情。
二、案經臺灣人壽保險股份有限公司臺中分公司訴請臺灣臺中地方法院檢察署檢察官
    偵查起訴。
    理  由
一、訊據被告乙○○固不否認確有於前揭時地將被害人甲○○所簽發前揭繳交保險費
    支票存入其所有之農民銀行北屯分行00000000000帳戶內，而未繳交
    臺灣人壽公司及未經甲○○暨其子等四人同意下，擅自在保戶甲○○暨其子莊瑞
    鑫、莊瑞祥、莊瑞泰等四人所制作之保險契約內容變更申請書內之繳費方式欄，
    將渠四人繳費方式由年繳變更為月繳方式等情，惟辯稱其為甲○○等預繳二期保
    費，因遭逢地震，經濟狀況變化，始無法將保險費繳回公司云云，然查被告就其
    所謂曾代預繳二期保險費情事，始終無任何事證，且被告在本院八十九年九月二
    十八日訊問時亦坦承保戶以支票繳交保險費，依規定應將支票繳回公司，不可以
    自行兌領，有訊問筆錄可參，而被告係臺灣人壽公司職員，僅係代該公司收取保
    費，本亦不得擅自兌領支票存入自己帳戶，是其所辯顯係畏罪飾卸之詞，不足採
    信，此外被告犯行並據告訴代理人黃麗敏在原審指述甚詳，甲○○在原審亦證述
    其未同意改成月繳，有原審訊問筆錄可參，復有臺灣人壽公司台鉅管理處第一次
    保險費暫收據影本一紙、保險契約內容變更申請書、保險契約書影本各四份在卷
    足資佐證，而被告任收取保險費業務，對所收得之保戶繳款，明知應轉交給臺灣
    人壽公司，竟未予轉交，反存入自己帳戶內挪為己用，亦遲不繳還公司（迄一審
    審理期間始繳還臺灣人壽公司），其據為自己不法所有之意圖甚明，本案事證明
    確，被告犯行至堪認定。
二、核被告所為，係犯刑法第二百十六條、第二百十條之行使變造私文書罪及同法第
    三百三十六條第二項之業務侵占罪。被告同時在不同被害人之保險契約內容變更
    申請書上變造繳費方式，為想像競合犯，應從一重處斷，被告變造私文書後持以
    行使，變造之低度行為，應為行使之高度行為所吸收，不另論罪。又被告所犯上
    開行使變造私文書與業務侵占二罪之間，有方法結果之牽連關係，為牽連犯，依
    刑法第五十五條之規定，應從較重之業務侵占罪處斷。原審依據前揭規定對被告
    依法論罪，固非無見，然查被告係同時變造不同被害人之四份私文書，既侵害數
    法益，核屬想像競合犯，有最高法院七十三年臺上字第三六二九號判例可參，原
    審認屬接續犯，尚有未合，原判決既有可議之處，上訴意旨亦指摘及此，即屬無
    可維持，應由本院予以撤銷改判，審酌被告之犯罪動機、侵占財物金額，犯罪所
    致危害，及現已繳還侵占金額，犯罪後態度尚可等一切情狀，判處被告有期徒刑
    八月，以示懲儆，又被告前未曾受有期徒刑以上刑之宣告，有臺灣臺中地方法院
    檢察署刑案資料查註紀錄表及臺灣高等法院被告全國前案紀錄表各一紙在卷可稽
    ，其偶因一時失慮觸犯刑章，經此次論罪科刑教訓之後，當知警惕，應無再犯之
    虞，本院認所宣告之刑，以暫不執行為適當，爰併予宣告緩刑三年，以啟自新。
據上論結，應依刑事訴訟法第三百六十九條第一項前段、第三百六十四條、第二百九
十九條第一項前段，刑法第三百三十六條第二項、第二百十六條、第二百十條、第五
十五條、第七十四條第一款，罰金罰鍰提高標準條例第一條前段，判決如主文。
本案經檢察官朱朝亮到庭執行職務。
中      華      民      國      八十九    年      十一    月    一      日
                                    臺灣高等法院臺中分院刑事第五庭
                                          審判長法  官  吳  火  川
                                                法  官  郭  同  奇
                                            法  官  姚  勳  昌
右正本證明與原本無異。
如不服本判決應於收受送達後十日內向本院提出上訴書狀，其未述上訴之理由者並
得於提起上訴後十日內向本院補提理由書（均須按他造當事人之人數附繕本）。
                                                書記官  陳  如  慧
中      華      民      國     八十九     年    十一      月     二     日
附錄本案論罪科刑法條：
刑法第三百三十六條第二項：
對於業務上所持有之物，犯前條第一項之罪者，處六月以上五年以下有期徒刑，得併
科三千元以下罰金。
刑法第二百十六條（行使偽造變造或登載不實之文書罪）：
行使第二百十條至第二百十五條之文書者，依偽造、變造文書或登載不實事項或使登
載不實事項之規定處斷。
刑法第二百十條（偽造變造私文書罪）：
偽造、變造私文書，足以生損害於公眾或他人者，處五年以下有期徒刑。
                                                                        Ｄ


司法院資訊處製作；財團法人民間司法改革基金會備份。
